最高法院刑事判決　　　　　　　　　　　　　　　八十七年度台上字第三四四三號
　　上　訴　人　甲○○　男
右上訴人因重利案件，不服台灣高等法院台南分院中華民國八十六年一月三十日第二
審更審判決（八十五年度重上更(三)字第三六五號，起訴案號：台灣台南地方法院檢察
署八十二年度偵字第九○三五號），提起上訴，本院判決如左：
    主  文
原判決撤銷，發回台灣高等法院台南分院。
    理  由
本件原判決認定上訴人甲○○於民國八十二年四月初起，在台南市○○街四一七號經
營地下錢莊，乘陳正周等二十餘人急迫，貸與金錢，而取得與原本顯不相當之重利，
並以此為常業，其方式為房屋貸款月息三分，汽車貸款每新台幣（以下同）五萬元，
半個月利息三千六百元，日仔會每一萬元分十期償還每期三天還一千二百元，或一個
月二十分利即一萬元一個月利息二千元，其間曾於八十二年六月下旬，乘陳正周急須
發放工人工資，急須週轉，貸與三萬元，約定借款期限為十天，利息為三千元，陳正
周又於八十二年七月二十六日，以其所有坐落台南縣玉井鄉中正村中正一巷三十一號
之建築物及土地設定抵押，向甲○○借款六十萬元，借款期限一個月，約定利息為一
萬八千元（三分）貸以金錢，前後共約賺拾餘萬元（積欠未還者除外），嗣經警於八
十二年八月十一日下午二時五十分許，在上址查獲陳正周正在貸款，並扣得甲○○所
有繳款卡二張、帳單三張、帳冊三本及陳正周、吳清參之貸款資料各一份等情，因而
維持第一審論處上訴人乘他人急迫，貸以金錢，而取得與原本顯不相當之重利為常業
（累犯）罪刑之判決，駁回上訴人在第二審之上訴，固非無見。
惟查：(一)科刑判決書所記載之犯罪事實，為論罪科刑適用法律之基礎，故凡於適用法
令有關之重要事項，如犯罪時間、地點、方法等項，必須詳加認定，明確記載，始足
為適用法律之依據。本件原判決僅泛稱上訴人自八十二年四月初起，在台南市○○街
四一七號經營地下錢莊，乘陳正周等二十餘人急迫，貸與金錢，而取得與原本顯不相
當之重利，其方式為房屋貸款月息三分、汽車貸款每五萬元，半個月利息三千六百元
，日仔會每一萬元分十期償還每期三天還一千二百元，或一個月二十分利即一萬元一
個月利息二千元，然對於房屋貸款、汽車貸款、日仔會各貸出之金額多少﹖除陳正周
以外，其餘貸款人為何人﹖有無貸與吳清參﹖若然，其金額及貸款方式為何﹖均應詳
加調查，此為本院第一次發回意旨所指明，乃原審仍未明白審認，即有應於審判期日
調查之證據未予調查之違法。(二)次按刑法第三百四十四條重利罪成立之要件，除須乘
他人急迫、輕率或無經驗，貸以金錢或其他物品外，尚須取得與原本顯不相當之重利
，始足當之。而所謂取得與原本顯不相當之重利，係指就原本利率、時期核算及參酌
當地之經濟狀況，較之一般債務之利息，顯有特殊之超額者而言。本件上訴人於八十
二年七月二十六日貸與陳正周六十萬元，一個月利息一萬八千元（三分），為原判決
認定之事實。則六十萬元每月利息一萬八千元（三分），以當時當地經濟狀況，能否
得認上訴人取得與原本顯不相當之重利，殊堪研求，此另為本院第二次發回意旨所指
明。乃原審就此仍未詳加審酌論述，遽認上訴人就該部分亦取得與原本顯不相當之重
利，亦有理由不備之可議。上訴意旨，執以指摘原判決違法，非無理由，應認原判決
仍有發回更審之原因。
據上論結，應依刑事訴訟法第三百九十七條、第四百零一條，判決如主文。
中      華      民      國    八十七    年      十      月     十四     日
                              最高法院刑事第三庭
                                  審判長法官  蔡  詩  文
                                        法官  莊  登  照
                                        法官  洪  明  輝
                                        法官  蔡  清  遊
                                        法官  劉  敬  一
      右正本證明與原本無異
                                              書  記  官
中      華      民      國    八十七    年      十      月    二十一    日
                                                                        Ｌ
